最　高　行　政　法　院　判　決　　　　　　　　　九十三年度判字第一二九四號
　　上　訴　人　甲○○
　　被 上訴 人　臺北市稅捐稽徵處
　　代　表　人　乙○○
右當事人間因牌照稅事件，上訴人對於中華民國九十二年五月二十六日臺北高等行政
法院九十一年度簡字第五九八號判決，提起上訴。本院判決如左：
　　主  文
上訴駁回。
上訴審訴訟費用由上訴人負擔。
　　理  由
一、本件上訴人在原審起訴主張：(一)查被上訴人引證本案係經查獲無牌照使用道路之
    告發文件證據，其法律行為之標的均至為明確，除詳載具違規事實並列舉相關法
    律條文，其中並無因違反道路交通管理處罰條例第十二條第四項「使用註銷牌照
    行駛公路」之記載，上述文件之舉發人與上訴人素不相識，自無理由明知該車有
    無牌照行駛公路之情節，卻刻意不履行職務義務而包庇上訴人不開單告發，該告
    發違反他項交通法令之行為，既未有查獲無牌照使用道路之表示行為，亦未見構
    成法律上查獲該車使用註銷牌照行駛公路之行為要件，足見被上訴人引證本案係
    經查獲無牌照使用道路之文件上的舉發人，根本對於上訴人及其所有車輛是否有
    「無牌照行駛公路」之情節毫不知情，固然該告發違反他項交通法令之行為於本
    案有一定之法律效果，但該法律效果應僅止於被動提供主管機關裁判本案是否有
    違反稅法之證據效果。本案顯然是被上訴人以上訴人提供之資料進行比對調查，
    始查獲上訴人無牌照使用道路。然被上訴人一再引用財政部八十八年九月二十日
    台財稅第八八一九四五二六六號函釋以張冠李戴之查獲行為與查獲時效認定方法
    ，剝奪了法律賦予上訴人之權利，且於復查決定書與訴願答辯書中舉證陳述上訴
    人所有之車輛「於民國八十九年七月二十日至九十年一月十一日前後五次無牌照
    違規使用道路，被臺北市政府警察局交通大隊．．．等機關查獲。」此陳述顯然
    有文法上之錯誤使人產生錯誤之聯想，按我國文法及文字之使用方式及慣例，「
    查獲違規使用道路」與「查獲在道路上違規」為不同之事件，查獲違規停車、超
    速行駛與查獲無牌照使用道路根本為各不相同之行為標的，豈可混為一談。被上
    訴人之舉證陳述恐為自圓其說而混淆視聽，悖離事實。(二)行政程序法第四條規定
    行政行為應受法律及一般法律原則之拘束。第七條謂行政行為應依下列原則為之
    ．．．三、採取之方法所造成之損害不得與欲達成目的之利益顯失均衡。第十條
    即行政機關行使裁量權，不得逾越法定之裁量範圍，並應符合法規授權之目的。
    稅捐稽徵法第四十八條之一第一項規定：「納稅義務人自動向稅捐稽徵機關補報
    並補繳所漏稅款者，凡屬未經檢舉及未經稽徵機關或財政部指定之調查員進行調
    查之案件，左列之處罰一律免除．．．二、各稅法所訂關於逃漏稅之處罰。」，
    該法律條文中並未規定有經其他行政機關依他項法律查獲可供裁判違反稅法規定
    之事證即不適用該法律，亦無意旨相符之內容。該法律之立法精神及目的，應為
    鼓勵已有漏稅事實之納稅義務人自動補繳稅款，使主管機關不必耗費國家資源設
    置大量人力稽查即可達成稅收之目的。然財政部為求便宜行事，並藉其有權解釋
    法令，恣意曲解法令，自行創設一套法律以外之規定，以違反經驗法則又不合邏
    輯之查獲行為與查獲時效之認定方法，對於當事人得否適用法律增加法律所無之
    限制，縱然財政部有權為協助下級機關或下屬統一解釋法令、認定事實、及行裁
    量權，而訂頒解釋性規定及裁量基準，但也不可因此違反法律、法理並犧牲程序
    正義。該財政部作成之函釋規定明顯違反行政程序法第四條依法行政原則、第七
    條比例原則、第十條行政裁量權原則。(三)依據行政程序法第一百五十九條對於行
    政規則之定義，前述被上訴人於本案中新引用之財政部解釋函件均屬於該法中所
    稱之「行政規則」，依該法律條文之意旨，行政規則係所為非直接對外發生法規
    範效力之一般、抽象之規定，該法律之立法理由略謂「其非為法規範，故不能直
    接拘束一般人民，只能拘束機關內部人員。」，又依據中央法規標準法第二章第
    五條之意旨，關於人民權利、義務應以法律定之。第六條「應以法律規定之事項
    ，不得以命令定之」。我國憲法之相關規定也保障人民之自由及權利不受非法定
    程序之侵害。依上開法律之意旨，本案上訴人向被上訴人主張行使於公法上之權
    利，被上訴人如欲限制上訴人不得行使該法律權利，自應以法律有規定之方式為
    之。然被上訴人以財政部自行創設之行政規則直接限制、剝奪當事人受法律所保
    障之權利，自與行政程序法第一百五十九條對於行政規則之使用方式不合，該行
    為同時亦牴觸了我國憲法、中央法規標準法及行政程序法之相關規定。(四)臺北市
    政府警察局交通大隊及臺北市停車管理處之執法人員，是否有查獲本案無牌照違
    規使用道路之行為，是為本案上訴人得否行使法律權利之重要決定基礎，如上述
    執法人員對於上訴人及其所有車輛是否有無牌照行駛公路之情節不知情，被上訴
    人所舉證指稱本案係經上述執法人員查獲致無免罰規定適用之理由自然無可成立
    。所以上述執法人員是為與本案有利害關係之第三人，且為免被上訴人於原審法
    院審理本案時強辯此一無法否定之事實誤導案情，及協助法官釐清事實、瞭解事
    件之真相，上訴人依行政訴訟法第四十八條準用民事訴訟法第六十五條第一項之
    規定，聲請原審法院告知上述與本案有利害關係之執法人員本件訴訟，並通知上
    述執法人員出庭參加訴訟，並為此訴請撤銷訴願決定及原處分之判決。
二、被上訴人則以：(一)查本案上訴人所有系爭車輛，因未參加定期檢驗，於八十九年
    二月八日經臺北市交通事件裁決所處以逾檢註銷牌照，亦未申報停用，復於八十
    九年七月二十日至九十年一月十一日前後五次無牌照違規使用道路，被臺北市政
    府警察局交通大隊、臺北市停車管理處等機關查獲，並有臺北市監理處違規查詢
    報表１Ａ0000000號舉發單、臺北市監理處之汽車車籍查詢、異動歷史查
    詢及違規查詢報表等資料附卷可稽，被上訴人據以裁罰，洵屬有據。(二)系爭車輛
    既已於八十九年二月八日由臺北市交通事件裁決所處以逾檢註銷牌照，依財政部
    八十八年九月二十日台財稅第八八一九四五二六六號函釋規定，在上訴人未申請
    登記檢驗領照前，應不得行駛公共道路，故不宜遽予核發使用牌照稅繳款書，嗣
    後系爭車輛使用公共道路被查獲，上訴人自應依使用牌照稅第二十八條第二項規
    定受罰。又逾期未完稅滯納期滿後之車輛或報停、繳銷或註銷牌照之車輛使用公
    共道路經查獲者，被上訴人自應依法予以補徵使用牌照稅及裁罰，此為前揭使用
    牌照稅法規定及財政部相關函釋意旨所揭示。復查依前揭財政部八十年八月十六
    日台財稅第000000000號函釋及八十七年四月一日台財稅第八七一九三
    六九六一號函釋意旨，車輛所有人於稽徵機關、車輛總檢查被查獲或有關機關查
    獲資料之日前，自動補報並補繳者，始有上開稅捐稽徵法第四十八條之一免罰規
    定之適用，亦即稽徵機關或有關機關查獲資料之時或車輛總檢查被查獲之日為調
    查基準日（即查獲日），車輛所有人於此調查基準日前，自動向稽徵機關補報並
    補繳者，得免按使用牌照稅第二十八條規定處罰。準此，倘車輛所有人於監理機
    關違章建檔前，自動向稽徵機關補報並補繳使用牌照稅，始得依前揭稅捐稽徵法
    第四十八條之一規定予以免罰，尚非自動補報者不問何時均有上開規定之適用。
    是上訴人於監理機關違章建檔後始欲自動補報使用牌照稅，與上揭規定即有未合
    等語作為抗辯。
三、原審斟酌全辯論意旨及調查證據之結果以：(一)按稅捐稽徵法第四十八條之一第一
    項第二款規定：「納稅義務人自動向稅捐稽徵機關補報並補繳所漏稅款者，凡屬
    未經檢舉及未經稽徵機關或財政部指定之調查人員進行調查之案件，左列之處罰
    一律免除．．．二、各稅法所訂關於逃漏稅之處罰。」，使用牌照稅法第三條第
    一項規定：「使用公共水陸道路之交通工具，無論公用、私用或軍用，除依照其
    他有關法律，領用證照，並繳納規費外，交通工具所有人或使用人應向所在地主
    管稽徵機關請領使用牌照，繳納使用牌照稅。」第十條第二項規定：「主管稽徵
    機關於開徵使用牌照稅前，應填發使用牌照稅繳款書送達交通工具所有人或使用
    人，並將各類交通工具應納之稅額及徵稅起訖日期分別公告之。」行為時第十三
    條規定：「交通工具所有人或使用人經於上期領照而本期不擬使用者，應於規定
    換照徵稅期限內，申報停止使用；恢復使用時，依照第十六條第一項之規定辦理
    。」，第二十一條規定：「使用牌照稅徵收期滿後，應由主管稽徵機關，會同警
    察機關派員組織檢查隊，舉行車輛總檢查，並得由主管稽徵機關或警憲隨時突擊
    檢查。」第二十八條規定：「逾期未完稅之交通工具，在滯納期滿後使用公共水
    陸道路經查獲者，除責令補稅外，處以應納稅額一至二倍之罰鍰；報停、繳銷或
    註銷牌照之交通工具使用公共水陸道路經查獲者，除責令補稅外，處以應納稅額
    二倍之罰鍰。」(二)被上訴人以上訴人所有ＡＮ∣○七八一號自用小客車，因逾期
    未參加定期檢驗，於八十九年二月八日經臺北市交通事件裁決所註銷牌照，嗣於
    八十九年七月二十日至九十年一月十一日間被查獲五次無牌照違規使用道路，經
    被上訴人依法審理核定應追繳八十八年、八十九年一月一日至二月七日、八十九
    年二月八日至十二月三十一日、九十年一月一日至一月十一日使用牌照稅各為新
    臺幣（下同）一五、二一○元、一、五七九元（八十九年一月一日至二月七日）
    、一三、六三○元（八十九年二月八日至十二月三十一日）、四五八元（九十年
    一月一日至一月十一日），並按上訴人各年度使用牌照稅額分別處一倍或二倍罰
    鍰共計四四、八○○元。(三)經查，上訴人所有ＡＮ︱○七八一號自用小客車，因
    逾期未參加定期檢驗，於八十九年二月八日經臺北市交通事件裁決所逕行註銷牌
    照，亦未申報停止使用，嗣於八十九年七月二十日至九十年一月十一日間五次無
    牌照違規行駛於公共道路被查獲，此有臺北市監理處違規查詢報表、１Ａ000
    0000號舉發單、臺北市監理處之汽車車籍查詢、異動歷史查詢及違規查詢報
    表等資料附原處分卷足憑，且為上訴人所不爭執，堪信為真實。(四)依財政部八十
    八年九月二十日台財稅第八八一九四五二六六號函釋規定：「說明：二、查依使
    用牌照稅法第二十八條第二項規定：『報停、繳銷或註銷牌照之交通工具使用公
    共水路道路經查獲者，除責另補稅外，處以應納稅額二倍之罰鍰。﹄，又車輛經
    監理機關吊銷及逕行註銷牌照後行駛公路被查獲，其查獲年度．．．均應依使用
    牌照稅法第二十八條規定補稅處罰．．．。三、次查道路交通管理處罰條例第六
    十六條規定：『汽車牌照，經吊銷或註銷者，非經公路主管機關檢驗合格，不得
    再行請領。』，本案車輛既經監理機關逕行註銷牌照，在車輛所有人未申請登記
    檢驗領照前，應不得行駛公共道路，故不宜遽予核發使用牌照稅繳款書。又類此
    車輛如行駛公共道路被查獲，仍應依本部上開規定補稅處罰。」，查本件上訴人
    所有系爭小客車，於八十九年二月八日經註銷牌照，亦未申報停止使用，嗣於八
    十九年七月二十日至九十年一月十一日間五次無牌照違規行駛於公共道路被查獲
    ，依財政部上開函釋，於上訴人未申請登記檢驗領照前，應不得行駛公共道路，
    故不宜遽予核發使用牌照稅繳款書，嗣後系爭車輛使用公共道路被查獲，上訴人
    自應依使用牌照稅第二十八條第二項規定受罰。是上訴人主張其車輛係因「超速
    行駛」或「違規停車」等事項而被上訴人舉發，並非因未繳稅或無牌照行駛公路
    而告發，被上訴人不得依使用牌照稅第二十八條第二項規定予以受罰，並不足採
    。(五)再者，財政部八十年八月十六日台財稅第000000000號函釋：「主
    旨：檢發重行訂定之『稅捐稽徵法第四十八條之一所稱進行調查之作業步驟及基
    準日之認定原則』乙份。．．．稅目：使用牌照稅：以稽徵機關或有關機關查獲
    資料之時或車輛總檢查被查獲之日為調查基準日。」，另財政部八十七年四月一
    日台財稅第八七一九三六九六一號函釋：「違規車輛行駛公路被警方查獲，車輛
    所有人於監理機關違章建檔前自動補繳欠稅，應屬查獲欠稅資料之前補繳稅款，
    准予適用稅捐稽徵法第四十八條之一，免再按使用牌照稅法第二十八條規定處罰
    。」等語；足認車輛所有人於稽徵機關、車輛總檢查被查獲或有關機關查獲資料
    之日前，自動補報並補繳者，始有上開稅捐稽徵法第四十八條之一免罰規定之適
    用；亦即稽徵機關或有關機關查獲資料之時或車輛總檢查被查獲之日為調查基準
    日（即查獲日），車輛所有人於此調查基準日前，自動向稽徵機關補報並補繳者
    ，得免按使用牌照稅法第二十八條規定處罰。準此，倘車輛所有人於監理機關違
    章建檔前，自動向稽徵機關補報並補繳使用牌照稅，始得依稅捐稽徵法第四十八
    條之一之規定予以免罰，尚非自動補報者不問何時均有上開規定之適用。上開函
    釋並不違反依法行政原則、比例原則及行政裁量權原則，因而為上訴人敗訴之判
    決。
四、本院核原判決依上開規定及說明，尚無違背法令。上訴意旨仍執陳詞並引用本院
    八十七年度判字第一三八六號判決指摘原判決有適用法規不當之違背法令，聲明
    廢棄改判。惟按「財政部依本法或稅法所發布之解釋函令，對於據以申請之案件
    發生效力。．．．。」為稅捐稽徵法第一條之一定有明文。復按「行政主管機關
    就行政法規所為之釋示，係闡明法規之原意，固應自法規生效之日起有其適用。
    ．．．」為司法院釋字第二八七號解釋在案。本件原判決維持原處分引用財政部
    八十八年九月二十日台財稅第八八一九四五二六六號函釋及八十年八月十六日台
    財稅第000000000號、八十七年四月一日台財稅第八七一九三六九六一
    號函釋，以上訴人係於監理機關「違章建檔後」始欲自動補報使用牌照稅，應予
    補稅並不得免罰，依上開規定及司法院解釋意旨，尚無不合，核無上訴人所引財
    政部七十一年十一月四日台財稅第三八○七○號函釋認為警察機關之執法人員不
    具備財政部指定之調查員身分之意旨無關，原判決難謂有適用稅捐稽徵法第四十
    八條之一及第四十八條之三規定不當之違背法令。至本院八十七年度判字第一三
    八六號判決並非判例，且屬另案，因案情各異，尚難比附援引，執為本件原判決
    有違背法令之依據。況原判決對上訴人所訴，均已詳予剖析論駁，上訴意旨無非
    上訴人持其主觀法律見解之歧異，斤斤指摘，核無足取。縱而本件上訴意旨為無
    理由，應予駁回。
據上論結，本件上訴為無理由，爰依行政訴訟法第二百五十五條第一項、第九十八條
第三項前段，判決如主文。
中　　華　　民　　國　　九十三　　　年　　　十　　　　月　　 十四 　　　日
                    最 高 行 政 法 院  第 四 庭
                                審 判 長 法  官　　　徐　樹　海
                                         法  官      鄭  淑  貞
                                         法  官　　　高　啟　燦
                                         法  官　　　吳　錦　龍
                                         法  官　　　林　茂　權
右  正  本  證  明  與  原  本  無  異
　　　　　　　　　　　　　　　　　　　　 法院書記官　張  雅  琴
中　　華　　民　　國　　九十三　　　年　　　十　　　　月　　　十五　　　日
